ACORDAO-COMPLETO-2332921

ACÓRDÃO 5112/2019 ATA 22/2019 - PRIMEIRA CÂMARA

VISTOS, relatados e discutidos estes autos, 
ACORDAM os Ministros do Tribunal de Contas da União, reunidos em sessão da Primeira Câmara, diante das razões expostas pelo Relator, e com fundamento nos arts. 1º, inciso V, e 39, inciso II, ambos da Lei 8.443/92, c/c o art. 259, inciso II, do regimento Interno, em: 
9.1. considerar legal o ato constante da peça 10, relativo à aposentadoria de Carlos Sérgio da Costa Viana, autorizando-lhe o registro respectivo, nos termos do § 1º do art. 260 do Regimento Interno desta Corte de Contas; 
9.2. considerar legal o ato visto à peça 11, relativo à aposentadoria de Hildeu dos Santos, com a ressalva de que não mais está recebendo a vantagem da Lei 10.698/2003, autorizando-lhe o registro respectivo, nos termos do art. 6º, § 1º, da Resolução 206/2007 c/c o art. 260, §§ 1º e 4º, do Regimento Interno desta Corte de Contas; 
9.3. considerar prejudicada a análise de mérito do ato constante da peça 9, alusivo à aposentadoria de Carlos Roque Teles de Menezes, pela perda de seu objeto, a teor do art. 7º, inciso I, da Resolução 206/2007 c/c o art. 260, § 5º, do Regimento Interno desta Corte de Contas; 
9.4. considerar ilegais os atos espelhados às peças 8, 12 e 13, relativos às aposentadorias de Arnildo Santos Nascimento, Otoniel Gabriel de Medeiros Filho e de Maria Alice Alves Viana, negando-lhes os respectivos registros, nos termos do art. 260, § 1º, do Regimento Interno desta Corte de Contas;
9.5. dispensar o ressarcimento das importâncias recebidas indevidamente de boa-fé, nos termos da Súmula 106 deste Tribunal;
9.6. determinar ao órgão de origem que:
9.6.1 com fundamento nos arts. 71, inciso IX, da Constituição Federal e 262 do Regimento Interno desta Corte, no prazo de quinze dias, contados a partir da ciência da presente deliberação, comunique aos interessados o inteiro teor deste acórdão e, após, faça cessar todos os pagamentos decorrentes dos atos 8, 12 e 13 que tratam das aposentadorias de Arnildo Santos Nascimento, Otoniel Gabriel de Medeiros Filho e de Maria Alice Alves Viana, ora impugnados, sob pena de responsabilidade solidária da autoridade administrativa omissa; 
9.6.2 esclareça ao inativo Arnildo Santos Nascimento que poderá permanecer aposentado com proventos proporcionais a 30/35 avos, devendo ser emitido e novo ato concessório para apreciação do Tribunal; 
9.6.3 esclareça aos exservidores Otoniel Gabriel de Medeiros Filho e Maria Alice Alves Viana que, após excluído o tempo de atividade rural, poderão retornar à atividade para completar o tempo faltante para a inativação, ou recolher, de forma indenizada, as contribuições previdenciárias relativas ao tempo de atividade rural, devendo ser emitidos novos atos para oportuna deliberação do Tribunal;
9.6.4 esclareça aos interessados que o efeito suspensivo proveniente de eventual interposição de recurso junto a este Tribunal não os exime da devolução dos valores indevidamente percebidos após a notificação, em caso de não provimento desse recurso;
9.6.5 observe os termos da IN 55/2007;
9.7. determinar à Sefip que:
9.7.1 dê ciência deste acórdão, bem como das demais peças que o fundamentam, ao órgão de origem;
9.7.2 monitore, com rigor, a implementação das medidas determinadas nos itens 9.6.1 a 9.6.5 supra; e
9.7.3 cumpridos os termos do acórdão, arquive os autos.

Aposentadorias oriundas da Diretoria de Inativos e Pensionistas do Exército, em favor de Arnildo Santos Nascimento, Carlos Roque Teles de Menezes, Carlos Sérgio da Costa Viana, Hildeu dos Santos, Maria Alice Alves Viana e Otoniel Gabriel de Medeiros Filho.

Primeira Câmara

Diretoria de Inativos e Pensionistas do Exército.

3. Interessados: Arnildo Santos Nascimento, CPF XXX.963.747-XX; Carlos Roque Teles de Menezes, CPF XXX.956.132-XX; Carlos Sérgio da Costa Viana, CPF XXX.375.657-XX; Hildeu dos Santos, CPF XXX.239.487-XX; Maria Alice Alves Viana, CPF XXX.014.251-XX e Otoniel Gabriel de Medeiros Filho, CPF XXX.543.151-XX.

13.1. Ministros presentes: Walton Alencar Rodrigues (Presidente) e Benjamin Zymler.
13.2. Ministro-Substituto convocado: Marcos Bemquerer Costa.
13.3. Ministros-Substitutos presentes: Augusto Sherman Cavalcanti (Relator) e Weder de Oliveira.

ACORDAO-COMPLETO-2480077

Acórdão 8583/2021 - Primeira Câmara

ACORDAO-COMPLETO-2385788

Acórdão de Relação 715/2020 - Primeira Câmara

Acórdão de Relação

AUGUSTO SHERMAN

Cuidam os presentes autos das aposentadorias de Arnildo Santos Nascimento, Carlos Roque Teles de Menezes, Carlos Sérgio da Costa Viana, Hildeu dos Santos, Maria Alice Alves Viana, e Otoniel Gabriel de Medeiros Filho, concedidas nos termos constantes das peças 8/13, com parecer do órgão de Controle Interno pela legalidade dos benefícios, cujos atos foram encaminhados ao Tribunal por intermédio do Sistema Sisac, na sistemática definida na Instrução Normativa 55/2007. 
2.	Ao analisar os fundamentos legais das concessões, bem como as informações prestadas pelo órgão de origem, a unidade técnica lavrou a instrução final vista à peça 15 adiante parcialmente transcrita, com eventuais ajustes de forma:
" (...) 
 HISTÓRICO:
 3. Em instrução inicial (peça 3, p. 19-24) , esta Unidade Técnica propôs a legalidade do ato de Carlos Sérgio da Costa Viana e a ilegalidade dos atos de Arnildo Santos Nascimento, Carlos Roque Teles de Menezes, Hildeu dos Santos, Maria Alice Alves Viana e Otoniel Gabriel de Medeiros Filho. 
4. O Ministério Público junto ao TCU - MPTCU (peça 3, p. 28) aquiesceu à proposta da Unidade Técnica, exceto quanto ao ato de Hildeu dos Santos, pois, em pesquisa realizada no Siape, verificou-se que o exservidor não percebia mais a vantagem pessoal individual da Lei 10.698/2003. Assim, manifestou-se o MPTCU pela legalidade do ato. 
5. Em seu despacho (peça 3, p. 29) , o MinistroRelator do processo, Augusto Sherman Cavalcanti, no intuito de proporcionar as garantias do contraditório e da ampla defesa aos exservidores, e tendo em vista que os atos se encontravam no Tribunal há mais de cinco anos, determinou que fosse procedida, no prazo regimental, a oitiva de todos os interessados para apresentarem, se assim desejarem, suas defesas em relação aos fatos constantes da instrução da Unidade Técnica. 
6. Em seguida, a Sefip expediu as oitivas de Arnildo Santos Nascimento (peça 3, p. 30) , Hildeu dos Santos (peça 3, p. 37) , Carlos Sérgio da Costa Viana (peça 3, p. 39) , Otoniel Gabriel de Medeiros Filho (peça 4, p. 1) e Maria Alice Alves Viana (peça 4, p. 39) . 
7. Os interessados apresentaram suas defesas, conforme a seguir: Arnildo Santos Nascimento (peça 3, p. 32-35) , Otoniel Gabriel de Medeiros Filho (peça 4, p. 2-37) e Maria Alice Alves Viana (peça 4, p. 44-45) .
EXAME TÉCNICO 
Das constatações 
8. do exame da ficha financeira, extraída do Siape (peça 7) , constatou-se que não há mais efeitos financeiros decorrentes do ato de concessão de aposentadoria a Carlos Roque Teles de Menezes, haja vista a ocorrência de seu falecimento. Assim, e considerando ainda o disposto no art. 260, § 5º, do Regimento Interno do TCU e no art. 7º, inciso I, da Resolução-TCU 206/2007, temos por prejudicado, por perda de objeto, o exame do mérito da respectiva aposentadoria. 
9. Ainda em consulta ao Siape, e conforme já tinha observado o MPTCU (peça 3, p. 28) , verificou-se que o exservidor Hildeu dos Santos não está mais recebendo a vantagem pessoal individual da Lei 10.698/2003. Dessa forma, não havendo pagamentos irregulares, cabe a aplicação do art. 260, § 4º, do Regimento Interno do TCU e do art. 6º, § 1º, da Resolução-TCU 206/2007. Segundo esses dispositivos, os atos que, a despeito de apresentarem algum tipo de inconsistência ou irregularidade em sua versão submetida ao exame do Tribunal, não estiverem dando ensejo, no momento de sua apreciação de mérito, a pagamentos irregulares serão considerados legais, para fins de registro. 
10. Quanto ao ato de Carlos Sérgio da Costa Viana, consoante análise já realizada na instrução inicial (peça 3, p. 20) , e tendo em vista que não se detectou qualquer irregularidade no presente exame, o referido ato pode ser considerado legal e ordenado seu registro. 
11. Em observação ao ato Sisac de Arnildo Santos Nascimento, constatou-se que, no cômputo do tempo de serviço, foi considerado período de tempo na condição de aluno-aprendiz (2 anos, 3 meses e 5 dias) . 
12. Por fim, do exame dos atos Sisac, detectou-se o cômputo do tempo de serviço de atividade rural, sem o recolhimento das respectivas contribuições previdenciárias na época própria ou, posteriormente, de forma indenizada, nos atos de Maria Alice Alves Viana (6 anos, 2 meses e 21 dias) e de Otoniel Gabriel de Medeiros Filho (9 anos, 3 meses e 9 dias) . 
Da aposentadoria de Arnildo Santos Nascimento 
13. Em atendimento à oitiva, o Sr. Arnildo argumentou, em resumo, que (peça 3, p. 32-35) : a) a certidão de aluno aprendiz da Escola Agrotécnica Federal de São Cristóvão - SE, apresentada pelo requerente, atende às exigências constantes na súmula 96/TCU, já que na observação anotada na mesma, pode-se ler o seguinte: 'de acordo com a nova redação aprovada na Sessão Administrativa de 08 de dezembro de 1994 e anexo a Decisão n° 759/94 - T.C.U - Plenário SÚMULA n° 96, publicada no D.O.U de 03 de janeiro de 1995, Fl. n° 185.'; b) o atendimento aos requisitos do Acórdão 2024/2005-TCU-Plenário deve ser dado, talvez, a quem tenha sido aluno-aprendiz após o advento da Lei 3.552/1959 e não no seu caso, que foi aluno-aprendiz entre os anos de 1954 a 1957, pois a farta jurisprudência dessa Corte de Contas é exatamente no sentido de aplicar o acórdão citado a casos posteriores à referida lei; c) caso não seja possível contar o tempo de aluno-aprendiz, lhe seja aplicada a Súmula TCU 74, com a contagem do período de inatividade, suprindo-se assim a lacuna deixada pela exclusão de tempo de serviço não computável; e d) não sendo aceitas suas argumentações de defesa, requer, por fim, a aplicação da Súmula TCU 106. 
Do cômputo de tempo de aluno-aprendiz 
14. A jurisprudência pacífica do TCU a respeito do tema foi consolidada no Enunciado 96 da Súmula da Jurisprudência da TCU. 
15. Por meio do Acórdão 2024/2005-TCU-Plenário, de relatoria do Ministro Substituto Lincoln Magalhães da Rocha, foram detalhados parâmetros para verificação do atendimento àquele enunciado. 
16. Contudo, já está assentado o entendimento do Supremo Tribunal Federal (STF) no sentido de que os parâmetros detalhados no Acórdão 2024/2005-TCU-Plenário tornaram mais restritivas as exigências do Enunciado 96. Portanto, em respeito à segurança jurídica, os parâmetros definidos naquele acórdão não são aplicáveis às aposentadorias concedidas anteriormente. 
17. É o que se constata em diversos mandados de segurança interpostos contra acórdãos do TCU. Podem ser mencionados os seguintes processos: MS 28.223-DF (2014) , MS 27.476-DF (2014) , MS 26.848-DF (2014) , MS 28.438-DF (2013) , MS 28.393-MG (2013) , MS 31.260-DF (2013) , MS 27.826-DF (2013) e MS 31.477-DF (2013) (decisões monocráticas) , MS - STF 32.245- DF (2013) , MS 28.105-DF (2011) (acórdãos) , MS 31.477-DF (2015) , MS 27.476-DF (2014) , MS 30.453-DF (2014) , MS 28.576-DF (2014) , MS 27.615-AL (2014) , MS 29.069-DF (2014) e MS 28.399-DF (2012) (acórdãos proferidos já em sede de agravo regimental) . 
18. No presente caso, a aposentadoria teve vigência a partir de 10/7/2000. Assim, devem ser verificados os requisitos básicos do Enunciado 96 da Súmula da Jurisprudência do TCU, cujo teor transcreve-se a seguir: 
'Conta-se para todos os efeitos, como tempo de serviço público, o período de trabalho prestado, na qualidade de aluno-aprendiz, em Escola Pública Profissional, desde que comprovada a retribuição pecuniária à conta do Orçamento, admitindo-se, como tal, o recebimento de alimentação, fardamento, material escolar e parcela de renda auferida com a execução de encomendas para terceiros'. 
19. Assim, o enunciado estabelece os seguintes requisitos básicos: 
a) prestar trabalho na execução de encomendas de terceiros; 
b) retribuição, pecuniária ou não, à conta do orçamento da União. 
20. Cabe, assim, verificar se a certidão informou o atendimento desses requisitos. 
21. Verifica-se que a certidão emitida pela Escola Agrotécnica Federal de São Cristóvão (peça 1, p. 45) não atende aos requisitos da citada Súmula, pois consta apenas a seguinte observação do gestor: 'de acordo com a nova redação aprovada na Sessão Administrativa de 08 de dezembro de 1994 e anexo a Decisão n° 759/94 - T.C.U - Plenário SÚMULA n° 96, publicada no D.O.U de 03 de janeiro de 1995, Fl. n° 185'. 
22. Não tendo sido atendido esses requisitos do Enunciado 96, não há fundamento para o cômputo desse período de tempo. 
23. Excluído o período de aluno-aprendiz (2 anos, 3 meses e 5 dias) , o tempo de serviço para aposentadoria passa a ser de 30 anos, 9 meses e 29 dias, conforme mapa de tempo de serviço (peça 1, p. 41-42) . 
24. Assim, considerando-se que o exservidor se aposentou com 62 anos de idade e encontra-se, atualmente, com 80 anos, só lhe resta a opção de ter a proporcionalidade de seus proventos reduzida para 30/35 avos. 
25. Cabe, assim, proposta de ilegalidade e negativa de registro do ato. 
Da aposentadoria de Otoniel Gabriel de Medeiros Filho 
26. Em resposta à oitiva, o Sr. Otoniel apresentou, em resumo, argumentou que (peça 4, p. 2-37) a) a pretensão do TCU de examinar a legalidade de sua aposentadoria jaz prescrita, pois passou para a inatividade em 8/11/2002, ou seja, há mais de cinco anos; 
b) o entendimento assentado pelo Supremo Tribunal Federal no MS 24.448/DF restou evidente a impossibilidade de o TCU adentrar no exame da legalidade do ato de aposentação pela fluência do lustro prescricional;
c) passado o prazo de cinco anos, não existe mais a possibilidade de o TCU rever seu ato de aposentadoria, ressalvada a má-fé do servidor, o que não se verifica no caso em comento; 
d) teve acrescentado como tempo de serviço para sua aposentação o tempo de atividade rural, o qual foi reconhecido judicialmente nos autos da Ação Declaratória nº 96.7990-0, que tramitou perante a 4ª Vara da Seção Judiciária do Rio Grande do Norte; e 
e) na referida ação não houve determinação no sentido de se recolher aos cofres púbicos qualquer quantia a título de contribuição previdenciária, restando declarado tão somente o tempo de serviço prestado como rurícola para todos os fins em que tal fato fosse relevante, encontrando óbice a pretensão do TCU na coisa julgada, na medida em que exige prestação que não foi determinada pelo Judiciário em sua soberana decisão transitada em julgado. 
27. Os argumentos apresentados pelo interessado não merecem prosperar, conforme se expõe a seguir. 
Da coisa julgada, da segurança jurídica e da decadência administrativa 
28. Inicialmente, importa destacar, no que concerne à coisa julgada, que esta Corte de fato não pode desconstituí-la. Contudo, no que tange à execução do que foi determinado na sentença, sobretudo quando isso se reflete na apreciação da legalidade de atos de concessão de aposentadoria, pensão e reforma, pode sim o TCU se manifestar. Isso porque a coisa julgada se restringe ao que foi expressamente dito na decisão que a originou, não sendo possível nem legal atribuir interpretações que tornem a decisão extra ou ultra petita. É que a coisa julgada está cingida expressamente ao que foi concedido na sentença, não sendo possível ampliar ou reduzir o pedido que se materializou por meio da decisão.
29. Quanto ao argumento de ter havido violação ao princípio da segurança jurídica, cabe lembrar que os atos de aposentadoria, reforma e pensão são complexos e passam a estar plenamente formados, válidos e eficazes quando recebe o registro pela Corte de Contas, nos termos do inciso III do art. 71 da Constituição Federal. 
30. Nessa perspectiva, impõe-se reconhecer que referidos atos possuem natureza precária, razão pela qual, até que haja o efetivo julgamento e o consequente registro pela Corte de Contas, não há que se falar em direito adquirido, ato jurídico perfeito ou em proteção da confiança, tendo em vista a ausência de aperfeiçoamento e definitividade do ato. 
31. A propósito do tema, a despeito dos citados julgados, colaciona-se entendimento esposado pela Corte Constitucional ao decidir no âmbito do RE-195.861/ES: 
'APOSENTADORIA - ATO ADMINISTRATIVO DO CONSELHO DA MAGISTRATURA - NATUREZA - COISA JULGADA ADMINISTRATIVA - INEXISTÊNCIA. O ato de aposentadoria exsurge complexo, somente se aperfeiçoando com o registro perante a Corte de Contas. Insubsistência da decisão judicial na qual assentada, como óbice ao exame da legalidade, a coisa julgada administrativa'. 
32. Nos casos em apreço, não houve os respectivos registros em razão da constatação de ilegalidade nos atos, o que afasta, por si só, a presunção de legitimidade dos atos administrativos que lhe concederam os benefícios, não havendo, assim, que se falar em violação da segurança jurídica. 
33. Sobre a questão, observa-se, ainda, que não se mostra factível o argumento de se convolar em legais atos eivados de vícios, dado o longo lapso temporal transcorrido entre sua edição e a consequente apreciação pelo TCU, porquanto estas situações geram tão somente a necessidade de instauração do contraditório, consoante Acórdão 5962/2012-TCU-Segunda Câmara, verbis: 
'4. Nos termos da jurisprudência do STF, o transcurso de longo lapso temporal entre a edição do ato e sua apreciação por parte do TCU não converte a concessão ilegal em legal, gerando apenas a necessidade de instauração do contraditório e da ampla defesa para a validade do processo, na hipótese de o ato haver ingressado no Tribunal há mais de cinco anos (MS-25.116, MS-25.403, MS-25.343, MS-27.296, entre outros) . ' 
34. Com relação ao direito de o TCU exercitar sua competência constitucional de apreciação de atos de concessão para fins de registro, mesmo decorrido elevado interregno temporal desde a edição do ato, é vibrante a jurisprudência do Supremo Tribunal Federal (STF) acerca da inocorrência da decadência administrativa, prevista no art. 54 da Lei 9.784/1999, em face da natureza complexa dos atos de concessão, antes do registro do ato pelo TCU. Nesse sentido, citam-se o MS 24.859/DF, MS 25.192/DF e MS 26.919/DF, todos do STF. 
35. Em outras palavras, é dizer que a Corte Suprema fixou o entendimento de que, dada a natureza de ato complexo das concessões, o prazo decadencial previsto no art. 54 da Lei 9.784/1999 conta-se apenas a partir da publicação da decisão do TCU que procedeu ao registro do ato de aposentadoria. 
Do Tempo Rural 
36. A jurisprudência pacífica do TCU a respeito do tema foi consolidada em 29/2/2012, por meio do Acórdão 414/2012-TCU-Plenário. Esse acórdão aprovou o Enunciado 268 da Súmula da Jurisprudência do TCU, nos seguintes termos: 'O tempo de atividade rural somente poderá ser averbado para fins de aposentadoria no serviço público se recolhidas as respectivas contribuições previdenciárias na época própria ou, posteriormente, de forma indenizada'. 
37. Em resposta à oitiva, o interessado informou que o tempo de atividade rural foi reconhecido judicialmente nos autos da Ação Declaratória nº 96.7990-0, que tramitou perante a 4ª Vara da Seção Judiciária do Rio Grande do Norte (peça 4, p. 14-26) 
38. Na sentença da referida ação foi determinado ao INSS que expedisse a respectiva certidão, o que foi providenciado. Porém, a decisão não determinou ao Comando do Exército que reconhecesse o tempo rural. Dessa forma, permanece a exigência do recolhimento das contribuições devidas para a contagem do tempo rural, não se podendo sustentar que está havendo descumprimento ou questionamento da decisão judicial. 
39. Analisando-se a documentação apresentada, constata-se que não foram efetuados os recolhimentos para a previdência, seja à época do exercício da atividade, seja posteriormente, de forma indenizatória. Assim, referido tempo não pode ser considerado no cômputo de tempo de serviço para a aposentadoria do interessado. 
40. Excluído o período de tempo rural (9 anos, 3 meses e 9 dias) , o tempo de serviço para aposentadoria passa a ser de para 26 anos, 9 meses e 10 dias, conforme mapa de tempo de serviço (peça 2, p. 49-50) . 
41. Assim, considerando-se que o exservidor se aposentou com 54 anos de idade e encontra-se, atualmente, com 69 anos, restam-lhe as seguintes alternativas: a) retornar à atividade para completar o requisito temporal para sua aposentadoria, a qual, obrigatoriamente, deverá fundamentar-se nas regras vigentes no momento da nova concessão; ou b) permanecer aposentado, na forma como a aposentadoria foi deferida, recolhendo, de forma indenizada, o período de atividade rural necessário para completar os requisitos do fundamento legal utilizado. 42. Impende ressaltar que, sendo a concessão posterior a 16/12/1998, data limite prevista no Enunciado 74 da Súmula da Jurisprudência do TCU, também não é possível a contagem do período de inatividade para efeito de aposentadoria proporcional nos limites mínimos ¿ 30/35 (homem) e 25/30 (mulher) . 
43. Tampouco se verifica qualquer situação que se enquadre nos casos concretos em que a jurisprudência do TCU tem decidido pela legalidade excepcional. Trata-se, basicamente, das situações em que falta pouco tempo de serviço para alcançar o requisito temporal e/ou há impossibilidade de retorno à atividade (idade avançada, invalidez, etc.) . 
44. Diante do exposto, cabe proposta de ilegalidade e recusa de registro do ato. 
Da aposentadoria de Maria Alice Alves Viana 
45. Em resposta à oitiva, a Sra. Maria Alice, em síntese, alegou que (peça 4, p. 44-45) : 
'a) a concessão de sua aposentadoria ocorreu de forma regular, e que o erro que o TCU pretende sanar não foi por ela realizado, não devendo desse modo lhe recair o ônus do referido infortúnio; b) a situação de sua aposentadoria deve ser preservada, pois, transcorrido o lapso temporal de cinco anos, insurge a discussão quanto à ausência de contribuição previdenciária do tempo rural e, 
c) o período de aposentadoria caracteriza direito adquirido, mesmo porque deve se ponderar na segurança jurídica de que os instrumentos previstos no nosso ordenamento são confiáveis, e sendo assim, tem aplicação o disposto no art. 75 da LC nº 109/2001, que assevera: 'Sem prejuízo do benefício, prescreve em cinco anos o direito às prestações não pagas nem reclamadas na época própria, resguardados os direitos dos menores dependentes, dos incapazes ou dos ausentes, na forma do Código Civil'. 
46. As alegações apresentadas pela interessada não merecem acolhida pelos motivos já expostos nos itens 28 a 35 
Do Tempo Rural 
47. A jurisprudência pacífica do TCU a respeito do tema foi consolidada em 29/2/2012, por meio do Acórdão 414/2012-TCU-Plenário. Esse acórdão aprovou o Enunciado 268 da Súmula da Jurisprudência do TCU, nos seguintes termos: 'O tempo de atividade rural somente poderá ser averbado para fins de aposentadoria no serviço público se recolhidas as respectivas contribuições previdenciárias na época própria ou, posteriormente, de forma indenizada'. 
48. Analisando-se a documentação apresentada, constata-se que não foram efetuados os recolhimentos para a previdência, seja à época do exercício da atividade, seja posteriormente, de forma indenizatória. Assim, referido tempo não pode ser considerado no cômputo de tempo de serviço para a aposentadoria da interessada. 
49. Excluído o período de tempo rural (6 anos, 2 meses e 21 dias) , o tempo de serviço para aposentadoria cai para 24 anos, 4 meses e 8 dias, conforme mapa de tempo de serviço (peça 2, p. 41-42) . 
50. Assim, considerando-se que a exservidora se aposentou com 54 anos de idade e encontra-se, atualmente, com 69 anos, restam-lhe as seguintes alternativas: a) retornar à atividade para completar o requisito temporal para sua aposentadoria, a qual, obrigatoriamente, deverá fundamentar-se nas regras vigentes no momento da nova concessão; ou b) permanecer aposentada, na forma como a aposentadoria foi deferida, recolhendo, de forma indenizada, o período de atividade rural necessário para completar os requisitos do fundamento legal utilizado. 51. Impende ressaltar que, sendo a concessão posterior a 16/12/1998, data limite prevista no Enunciado 74 da Súmula da Jurisprudência do TCU, também não é possível a contagem do período de inatividade para efeito de aposentadoria proporcional nos limites mínimos ¿ 30/35 (homem) e 25/30 (mulher) . 
52. Tampouco se verifica qualquer situação que se enquadre nos casos concretos em que a jurisprudência do TCU tem decidido pela legalidade excepcional. Trata-se, basicamente das situações em que falta pouco tempo de serviço para alcançar o requisito temporal e/ou há impossibilidade de retorno à atividade (idade avançada, invalidez, etc.) . 
53. Cabe, assim, proposta de ilegalidade e negativa de registro do ato. 
CONCLUSÃO 
54. No tocante à aposentadoria de Carlos Roque Teles de Menezes, tendo em vista a ocorrência de seu falecimento, o exame de seu ato restou prejudicado, por perda de objeto, nos termos do art. 260, § 5º, do Regimento Interno do TCU e do art. 7º, da Resolução-TCU 206/2007. 
55. Quanto à aposentadoria de Hildeu dos Santos, por não estar mais recebendo a vantagem pessoal da Lei 10.698/2003, seu ato pode ser considerado legal e ordenado seu registro. 
56. No que concerne à aposentadoria de Carlos Sérgio da Costa Viana, não se verificou qualquer inconsistência, podendo assim o ato receber a chancela de legalidade. 
57. Quanto à aposentadoria de Arnildo Santos Nascimento, o tempo computado como aluno-aprendiz deverá ser excluído, tendo em vista o não atendimento dos requisitos do Enunciado 96 da Súmula da Jurisprudência do TCU. Com a exclusão do tempo de aluno-aprendiz, só resta ao exservidor a opção de ter a proporcionalidade de seus proventos reduzida para 30/35 avos. 
58. Assim, o ato deve ser considerado ilegal e negado seu registro. 
59. Em relação às aposentadorias de Otoniel Gabriel de Medeiros Filho e Maria Alice Alves Viana, constatou-se que, no cômputo de tempo de serviço, foi considerado tempo de atividade rural. 
60. Contudo, após a realização de oitivas, constatou-se que não houve o recolhimento da contribuição previdenciária relativa ao período de atividade rural, requisito estabelecido no Enunciado 268 da Súmula da Jurisprudência do TCU. 
61. Assim, após a exclusão do tempo irregular, restam-lhes as seguintes alternativas: 
a) retornar à atividade para completar o requisito temporal para sua aposentadoria, a qual, obrigatoriamente, deverá fundamentar-se nas regras vigentes no momento da nova concessão; ou b) permanecer aposentados, na forma como as aposentadorias foram deferidas, recolhendo, de forma indenizada, o período de atividade rural necessário para completar os requisitos do fundamento legal utilizado. 
62. Cabe, assim, proposta de ilegalidade e negativa de registro de ambos os atos.
63. Quanto aos valores indevidos já pagos, propõe-se dispensar a devolução, com fundamento no Enunciado 106 da Súmula da Jurisprudência do TCU. 
64. Por fim, vale destacar que os atos em análise foram disponibilizados ao TCU entre 2001 e 2005, há mais de cinco anos, portanto. Assim, fez-se necessária a instauração do contraditório, segundo o entendimento estabelecido no Acórdão 587/2011-TCU-Plenário, de relatoria do Ministro Valmir Campelo.
 (...) ".
3.	A unidade técnica concluiu sua instrução propondo o seguinte:
	
a) considerar prejudicado, por perda de objeto, o ato de aposentadoria de Carlos Roque Teles de Menezes, em virtude de seu falecimento;
b) considerar legais e ordenar o registro dos atos de aposentadoria de Carlos Sérgio da Costa Viana e Hildeu dos Santos, com a ressalva de que este não percebe mais a vantagem pessoal da Lei 10.698/2003; 
c) considerar ilegais e recusar o registro dos atos de aposentadoria de Arnildo Santos Nascimento, Otoniel Gabriel de Medeiros Filho e Maria Alice Alves Viana; 
d) dispensar a devolução dos valores indevidamente recebidos até a data da ciência do acórdão que vier a ser prolatado, com base no Enunciado 106 da Súmula da Jurisprudência do TCU; 
e) determinar à Diretoria de Inativos e Pensionistas, com base no art. 45 da Lei 8.443/1992, que: e.1) faça cessar os pagamentos decorrentes dos atos impugnados, comunicando ao Tribunal, no prazo de quinze dias, as providências adotadas, nos termos dos arts. 262, caput, do Regimento Interno do TCU e 8º, caput, da Resolução-TCU 206/2007; 
e.2) cadastre novos atos, livres das irregularidades apontadas, submetendo-os ao Tribunal no prazo de trinta dias, nos termos dos arts. 262, § 2º, do Regimento Interno do Tribunal e 19, § 3º, da Instrução Normativa-TCU 78/2018; 
e.3) esclareça ao exservidor Arnildo Santos Nascimento que, após a exclusão do tempo irregular, poderá permanecer aposentado com proventos na proporção de 30/35 avos; 
e.4) esclareça aos exservidores Otoniel Gabriel de Medeiros Filho e Maria Alice Alves Viana que, após a exclusão do tempo irregular, restam-lhes as seguintes alternativas: 
a) retornar à atividade para completar o requisito temporal para sua aposentadoria, a qual, obrigatoriamente, deverá fundamentar-se nas regras vigentes no momento da nova concessão; ou b) permanecer aposentado, na forma como a aposentadoria foi deferida, recolhendo, de forma indenizada, o período de atividade rural necessário para completar os requisitos do fundamento legal utilizado; 
e.5) informe aos interessados o teor do acórdão que vier a ser prolatado, encaminhando ao Tribunal, no prazo de trinta dias, comprovante da data de ciência pelos interessados, nos termos do art. 4º, § 3º, da Resolução-TCU 170/2004, alertando-os de que o efeito suspensivo proveniente de eventual interposição de recurso junto a este Tribunal não os exime da devolução dos valores indevidamente percebidos após a notificação, em caso de não provimento desse recurso.
4.	O Ministério Público, neste ato representado pelo Procurador Júlio Marcelo de Oliveira, nos termos do Parecer lavrado à peça 17, manifestou-se de acordo com a proposta alvitrada pela unidade técnica instrutiva.
	
	É o relatório.

não há.

Procurador Júlio Marcelo de Oliveira.

PESSOAL. APOSENTADORIA. SEIS ATOS. APROVEITAMENTO EM UM ATO DE TEMPO DE SERVIÇO NA CONDIÇÃO DE ALUNO-APRENDIZ EM DESCONFORMIDADE COM A JURISPRUDÊNCIA DO TRIBUNAL. DOIS ATOS COM APROVEITAMENTO DE TEMPO RURAL SEM A COMPROVAÇÃO DO RECOLHIMENTO DAS CONTRIBUIÇÕES PREVIDENCIÁRIAS. ILEGALIDADE DESSAS CONCESSÕES E NEGATIVA DE REGISTRO. UM ATO COM ANÁLISE DE MÉRITO PREJUDICADA PELA PERDA DO OBJETO. DOIS ATOS EMITIDOS CONFORME A REGÊNCIA. LEGALIDADE E REGISTRO. DETERMINAÇÕES. CIÊNCIA.

APOSENTADORIA (APOS)

Tratam, os presentes autos, da concessão de seis aposentadorias oriundas da Diretoria de Inativos e Pensionistas do Exército, em favor de Arnildo Santos Nascimento, Carlos Roque Teles de Menezes, Carlos Sérgio da Costa Viana, Hildeu dos Santos, Maria Alice Alves Viana e Otoniel Gabriel de Medeiros Filho. 
2.	Tendo em vista a constatação de pagamento de vantagem pessoal e cômputo de tempo na condição de aluno aprendiz e aproveitamento de tempo em atividade rural em alguns atos, gerando a possibilidade de julgamento pela ilegalidade das concessões, foi realizada a oitiva dos interessados autorizada por despacho de minha lavra (peça 3, p. 28) , para que apresentassem suas defesas quanto às irregularidades então apontadas. 
3.	Levada a efeito a medida saneadora, os inativos Arnildo Santos Nascimento, Otoniel Gabriel de Medeiros e Maria Alice Alves Viana, encaminharam os elementos probatórios constantes das peças 3, p. 32/35; 4; p. 2/37, e 4, p. 44/45, respectivamente, os quais foram submetidos à análise da unidade técnica, consoante a instrução espelhada à peça 15.
4.	Quanto ao inativo Carlos Roque Teles de Menezes, a unidade técnica, à luz da ficha financeira extraída do Siape (peça 7) , verificou que os efeitos financeiros do ato concessório se encontram exauridos, em decorrência do falecimento do interessado. Assim, está prejudicada a análise de mérito dessa aposentadoria, pela perda de seu objeto, a teor do art. 260, § 5º, do Regimento Interno c/c o art. 7º, inciso I, da Resolução 206/2007. 
5.	No tocante à aposentadoria de Hildeu dos Santos, à vista da ficha financeira constante do Siape, o exservidor não está mais recebendo indevidamente a vantagem pessoal individual da Lei 10.698/2003. Dessa forma, não havendo pagamentos irregulares, cabe a aplicação do art. 260, § 4º, do Regimento Interno c/c com o art. 6º, § 1 º, da Resolução 206/2007. 
6.	Nos termos prescritos nesses dispositivos, os atos que, a despeito de apresentarem algum tipo de inconsistência ou irregularidade em sua versão submetida ao exame do Tribunal, não estiverem dando ensejo, no momento de sua apreciação de mérito, a pagamentos irregulares, serão considerados legais, para fins de registro. 
7.	Quanto ao ato constante da peça 10, relativo à aposentadoria de Carlos Sérgio da Costa Viana, foi emitido nos termos da norma regente, de sorte que pode ser considerado legal com o subsequente registro.
8.	Relativamente à aposentadoria de Arnildo Santos Nascimento, foi utilizado tempo de aluno aprendiz no total de 2 anos, 3 meses e cinco dias. Ao responder aos termos da oitiva, alegou o interessado que a certidão emitida pela Escola Agrotécnica Federal de São Cristóvão - SE, atendia às exigências constantes na súmula 96 desta Corte de Contas. 
9.	A certidão apresentada pelo inativo, constante da peça 1, p. 45, não fornece outras informações senão àquelas concernentes à admissão e desligamento, período letivo e tempo líquido empregado, longe, pois, de corresponder às prescrições da Súmula 96 deste Tribunal:
"Conta-se para todos os efeitos, como tempo de serviço público, o período de trabalho prestado, na qualidade de aluno-aprendiz, em Escola Pública Profissional, desde que comprovada a retribuição pecuniária à conta do Orçamento, admitindo, como tal, o recebimento de alimentação, fardamento, material escolar e parcela de renda auferida com a execução de encomendas para terceiros". 
10.	Ao pretender demonstrar o labor na condição de aluno aprendiz, o interessado não logrou êxito, haja vista que a certidão carreada aos autos não se mostrou apta a comprovar o recebimento de remuneração in natura (alimentos, fardamento, material escolar, etc.) , e muito menos outra parte em espécie, advinda da execução de encomendas de terceiros, o que conduz à convicção de que a presente hipótese não se coaduna com o entendimento firmemente sedimentado neta Corte de Contas, razão por que entendo que essa aposentadoria não poderá prosperar nos moldes em que foi outorgada.
11.	Todavia, excluindo-se o período de aluno-aprendiz (2 anos, 3 meses e 5 dias) , o tempo de serviço para aposentadoria passa a ser de 30 anos, 9 meses e 29 dias, conforme mapa de tempo de serviço (peça 1, p. 41-42) . Assim, considerando que o exservidor se aposentou com 62 anos de idade e se encontra atualmente com 80 anos, só lhe resta a opção de ter a proporcionalidade de seus proventos reduzida para 30/35 avos.
12.	Quanto à aposentadoria de Otoniel Gabriel de Medeiros Filho, foram contados 9 anos, 3 meses e 9 dias de serviço prestado em atividade rural, sem a comprovação do recolhimento das contribuições previdenciárias ao tempo do exercício laboral ou a posteriori, de forma indenizada. 
13.	Em resposta a oitiva, o interessado alegou em sua defesa que teria operado a prescrição quinquenal, sustentando que não existe mais a possibilidade de se rever seu ato de aposentadoria, ressalvada a má-fé, o que não se verifica no seu caso, e que teve acrescentado o tempo de atividade rural por ter sido reconhecido judicialmente nos autos da Ação Declaratória 96.7990-0, que tramitou perante a 4ª Vara da Seção Judiciária do Rio Grande do Norte. 
14.	O inativo arrematou sua tese de defesa afirmando que na referida ação não houve determinação no sentido de se recolher aos cofres púbicos qualquer quantia a título de contribuição previdenciária, restando declarado tão somente o tempo de serviço prestado como rurícola para todos os fins em que tal fato fosse relevante, encontrando óbice a pretensão do Tribunal na coisa julgada, na medida em que exige prestação que não foi determinada pelo Judiciário em sua soberana decisão transitada em julgado. 
15.	Quanto ao alegado acerca da existência de coisa julgada, da segurança jurídica e da decadência administrativa, adoto como parte das minhas razões de decidir os pertinentes argumentos da unidade técnica deduzidos nos itens 28 a 35 do relatório antecedente, uma vez que tiveram o condão de afastar, com propriedade, as aventadas hipóteses.
16.	Relativamente à sentença judicial trazida como suporte ao aproveitamento de tempo rural, a pretensão do inativo não pode prosperar. Com efeito, a ação declaratória que tramitou na 4ª Vara Federal do Rio Grande do Norte (peça 4, p. 14/26) , cuidou, tão somente, de declarar que o documento expedido pelo Sindicato Rural, devidamente homologada pelo Ministério Público, constitui prova suficiente para demonstrar o desempenho da atividade de rurícola, determinando, assim, ao INSS, que averbasse o tempo de serviço em questão.
17.	Dessa forma, permanece a exigência do recolhimento das contribuições devidas para a contagem do tempo rural, não se podendo sustentar eventual descumprimento dessa decisão judicial. 
18.	À luz dos documentos carreados aos autos, verifico que não há provas do recolhimento das contribuições previdenciárias decorrentes do labor rural, seja à época do exercício da atividade, ou posteriormente, de forma indenizada, nos termos do firme entendimento assentado neste Tribunal. Assim, o tempo de atividade rural desnudo das contribuições previdenciárias, não pode ser utilizado para a concessão da aposentadoria do interessado. 
19. 	Excluindo-se o período de atividade rurícola (9 anos, 3 meses e 9 dias) , o tempo de serviço para aposentadoria passa a ser de 26 anos, 9 meses e 10 dias, conforme mapa de tempo de serviço (peça 2, p. 49-50) . 
20.	Assim, considerando-se que o interessado se aposentou com 54 anos de idade e encontra-se, atualmente, com 69 anos, restam-lhe as seguintes alternativas: a) retornar à atividade para completar o requisito temporal para sua aposentadoria, a qual, obrigatoriamente, deverá fundamentar-se nas regras vigentes no momento da nova concessão; ou b) permanecer aposentado, na forma como a aposentadoria foi deferida, recolhendo, de forma indenizada, o período de atividade rural necessário para completar os requisitos do fundamento legal utilizado.    
21.	Relevante enfatizar que, como a aposentadoria - emitida em 8/11/2002 - passou a viger posteriormente a 16/12/1998, data limite prevista na Súmula 74 do Tribunal, também não é possível a contagem do período de inatividade para efeito de aposentadoria proporcional nos limites mínimos ¿ 30/35 (homem) e 25/30 (mulher) . 
22.	Ressalto, ainda, que a questão em relevo não configura hipótese que possa ser enquadrada em qualquer dos casos concretos em que a jurisprudência desta Corte de Contas tem decidido pela legalidade em caráter excepcional, em que são considerados aspectos tais como pouco tempo de serviço para alcançar o requisito temporal, impossibilidade de retorno à atividade, idade muito avançada, invalidez, entre outros.
23.	Quanto à aposentadoria da Srª Maria Alice Alves Viana, a situação factual é semelhante, isto é, aproveitamento de tempo em atividade rural sem comprovação das correspondentes contribuições previdenciárias. Por ocasião de sua oitiva, defendeu que a concessão de sua aposentadoria ocorreu de forma regular, e que devia ser preservada em homenagem ao princípio da segurança jurídica, haja vista o transcurso de cinco anos de sua emissão, hipóteses que foram peremptoriamente afastadas pela unidade técnica com a anuência do Parquet especializado, como já o fizera em relação ao ato concessório de Otoniel Gabriel de Medeiros Filho (itens 28 a 35 do relatório) . 
24.	Assim, excluindo-se o período de atividade rural (6 anos, 2 meses e 21 dias) , resta à interessada tempo de serviço para aposentadoria igual a 24 anos, 4 meses e 8 dias, conforme mapa de tempo de serviço (peça 2, p. 41-42) . 
25.	Nesse diapasão, considerando-se que a inativa se aposentou com 54 anos de idade e encontra-se, atualmente, com 69 anos, restam-lhe as seguintes alternativas: a) retornar à atividade para completar o requisito temporal para sua aposentadoria, a qual, obrigatoriamente, deverá fundamentar-se nas regras vigentes no momento da nova concessão, ou b) permanecer aposentada, na forma como a aposentadoria foi deferida, recolhendo, de forma indenizada, as contribuições previdenciárias relativas ao período da atividade rural, devendo novo ato ser encaminhado ao Tribunal.
26.	Como a aposentadoria - emitida em 25/3/2003 - passou a viger posteriormente a 16/12/1998, data limite prevista na Súmula 74 do Tribunal, também não é possível a contagem do período de inatividade para efeito de aposentadoria proporcional nos limites mínimos ¿ 30/35 (homem) e 25/30 (mulher) , não consubstanciando, também, hipótese que possa ser enquadrada em qualquer dos casos concretos em que a jurisprudência desta Corte de Contas tem decidido pela legalidade em caráter excepcional, de modo que essas duas aposentadorias não poderão prosperar nos moldes em que foram outorgadas.
27.	No presente feito, considerando tratar-se de ilegalidade relacionada a aposentadorias, entendo que o julgamento proposto não implica a obrigatoriedade da reposição das referidas importâncias recebidas de boa-fé, até a data da ciência desta deliberação, razão por que julgo aplicável, in casu, o Enunciado 106 da Súmula da Jurisprudência desta Corte de Contas.
Assim, acolhendo a proposta alvitrada pela unidade técnica e o Parecer do Ministério Público, manifesto-me por que o Tribunal aprove o acórdão que ora submeto à deliberação deste Colegiado. 
TCU, Sala das Sessões Ministro Luciano Brandão Alves de Souza, em 2 de julho de 2019.
AUGUSTO SHERMAN CAVALCANTI 
Relator